【裁判字號】    92,國,43
【裁判日期】    921215
【裁判案由】    國家賠償
【裁判全文】
臺灣臺北地方法院民事判決                            九十二年度國字第四三號
    原      告  鴻總企業股份有限公司
    法定代理人  丙○○
    訴訟代理人  丁○○
    被      告  台北市建成地政事務所
    法定代理人  甲○○
    訴訟代理人  乙○○
當事人間國家賠償事件，本院於民國九十二年十二月一日言詞辯論終結，判決如下：
    主  文
原告之訴及假執行之聲請均駁回。
訴訟費用由原告負擔。
    事  實
甲、原告方面：
一、聲明：被告應給付原告新台幣（下同）五百零四萬五千元及自民國九十二年五月
    十五日起至清償日止，按年息百分之五計算之利息，並願供擔保請准宣告假執行
    。
二、陳述：
（一）原告前於七十九年取得台北市○○區○○段二小段七四地號及同小段九五四建
      號之四層樓建築之所有權，當時該土地及建物登記簿謄本上，僅記載建物座落
      基地為前開福星段二小段七四地號。八十五年十一月間原告向被告申請建物分
      割，被告要求原告申請基地勘察，原告即予照辦。詎被告事後在未告知及取得
      原告同意情形下，竟在地籍資料上擅自更正為建物坐落於福星段二小段六八及
      七四地號，並標示加註「本建物基地座落地號使用福星段二小段六八地號，未
      經基地所有權人同意」等文字。迄至九十一年四月間原告向第一銀行要求降息
      ，第一銀行才告知有被告前開標示、加註之建物瑕疵，原告轉貸華南銀行，其
      亦要求刪除此條款才願意承貸，原告驚覺事態嚴重，九十一年五月二十四日即
      向被告申請更正、刪除前開標示加註，惟遭被告拒絕。原告為刪除前開標示、
      加註，以符華南銀行無瑕疵之貸款要求，多次與被告折衝，仍告無效，九十一
      年七月二十八日遂依被告建議拆除部分建物還地，以符被告更正、刪除標示加
      註之要求。惟原告雖依被告之要求拆除建物之一部分，然被告執行人員卻百般
      刁難與折磨，未一次告知應如何拆除始符刪除標示之規定，致使原告前後多次
      拆除、補強建物及申請刪除標示加註。原告最後雖完成被告之要求，而得刪除
      標示加註，但原告之建物已成危樓，不能安全使用，若要再補強即須花費四百
      萬元以上，是以原告因被告登記錯誤遺漏而受有所有權及支出費用之損害共五
      百零四萬五千元（拆除費用九十二萬元、拆除後補強費用四百萬元、租金損失
      十二萬元及補償隔鄰交友中心營業損失五千元）及利息。倘若七十九年原告購
      置前開不動產時，權狀有登錄此一標示加註，原告自不可能購買系爭不動產，
      事後更不可能因此發生拆除、補強及租金收入等之損失，在在足見原告之受有
      損害，實係因被告「遺漏填載」原告建物基地坐落於福星段二小段六八及七四
      地號所致，爰依土地法第七十一規定，請求被告賠償五百零四萬五千元。
（二）對被告抗辯之陳述：土地法並未如國家賠償法第八條有二年短期消滅時效之特
      別規定，則依民法第一百二十五條之規定，其損害賠償請求權之時效當然為十
      五年，且時效之起算，乃是自請求權人知有損害時開始起算，原告為符被告更
      正、刪除標示加註之要求，於九十一年七月二十八日依被告建議拆除部分建物
      還地，始發生系爭損害，迄今並未逾二年，原告之損害賠償請求權自尚未罹於
      時效。
三、證據：提出臺北市建成地政事務所北市建地二字第０九一三一八四三二００號函
    影本乙件、臺北市建成地政事務所北市建地二字第０九二三一二九七八００號函
    影本乙件為證。
乙、被告方面：
一、聲明：駁回原告之訴及假執行之聲請。
二、陳述：
（一）系爭台北市○○區○○段二小段九五四建號（即本市○○○路六三之一號）建
      物係於四十九年四月十二日由余水枝辦峻所有權第一次登記，建物原登記之基
      地坐落為壽段二小段九之一、九之八、九之一一地號，於六十六年問實施地籍
      圖重測合併改編為福星段二小段七四地號。建物所有權人余水枝，於七十六年
      七月二十九日買賣移轉登記予丁○○及張劉二人（持分各二分之一），又丁○
      ○等二人復於七十九年七月二十七日買賣移轉登記予原告公司（所有權全部）
      。原告於八十五年十一月間申辦建物分割，經被告派員現場勘測該建物座落地
      號為福星段二小段七四及六八地號，經查明係四十八年問辦理建物第一次測量
      登記時，遺漏填載基地號號壽段三小段九之三地號（重測後為福星段二小段六
      八地號），致與建物實際坐落之基地號不符。嗣經原告於八十五年十二月十六
      日檢附台灣台北地方法院八十四年度訴字第五八五號民事判決、台灣高等法院
      八十四年上易字第一二五號民事判決暨六八地號土地所有權人之訴訟代理人葉
      共地出具已收到八十四年至八十五年地租，及七十五年余水枝支付葉共地租金
      之和解書等證明文件向被告申辦基地號更正登記為福星段二小段六八及七四地
      號，經被告函詢鄰地六八號土地所有權人葉廷仁、葉景文等二人均不同意辮理
      基地號更正登記。案經被告報請台北市政府地政處核示並經該處報奉內政部以
      八十六年五月十六日台（八六）內地字第八六０四七五四號函復，該地政處以
      八十六年六月五日北市地一字第八六二一五八五０００號函示被告同意將建物
      基地號更正為與實際相符之七四、六八地號，並在該建物標示部其他登記事項
      欄加註「本建物基地坐落使用福星段二小段六八地號，未經基地所有權人同意
      」，被告於八十六年六月十九日完成登記。
（二）原告於九十一年八月二十八日向被告申請土地鑑界，經被告於同年九月十九日
      派員現場指明土地界址，並經原告及鄰地六八地號土地關係人簽認完竣。又原
      告於九十一年九月二十四日向被告申請建物部分滅失（即占用六八地號部分）
      勘測暨登記，經被告派員前往現場勘測，現場建物僅拆除部分外牆，其樑柱樓
      地板等建物，仍有占用鄰地六八地號，嗣後經原告再拆除，被告再派員現場勘
      測確認無誤後核發建物測量成果圖並辦竣建物部分滅失登記。原告以不知有無
      權占用同地段六八地號及事後因建物部分拆除、補強及租金收入等之損失為由
      ，於九十二年五月十四日檢具地政機關損害賠償請求書向被告請求損害賠償。
      案經被告於九十二年八月十八日提經台北市政府地政處登記損害賠償事件處理
      委員會第二次會議決議，以九十二年九月二日北市建地二字第０九二三一二九
      七八００號函復原告本案請求權因罹於時效而消滅，不予賠償。原告不服被告
      之拒絕賠償，提起請求損害賠償之訴，然本案建物於四十九年辦竣建物所有權
      登記，於七十九年七月二十七日移轉予原告，原告於八十五年十二月十六日申
      請基地號更正登記，被告於八十六年六月十九日辦竣更正加註佔用鄰地六八地
      號，依原告所檢附之台灣高等法院八十四年十二月二十六日八十四年上易字第
      一二五號民事判決、八十五年九月十三日支付租金收據及其前手七十五年四月
      一日和解書等證明文件，並於基地號勘測成果圖認章，顯見原告於八十五年申
      請基地號更正登記當時己知悉該建物有使用鄰地六八地號之事實，故自八十六
      年辦竣更正登記至九十二年五月十四日請求賠償止，其請求權已罹於時效而消
      滅。又原告所有本案建物占用六八地號係事實問題，若欲解決其問題，自須有
      該建物實際無占用之事實或與六八地號土地所有權人協議取得租賃或所有權之
      解決方式，而原告採取無占用之事實拆除部分建物之方式，渠所新花費之損失
      ，自與被告無涉。
三、證據：建物登記簿影本乙份、建物基地號更正登記申請案影本乙份、原告支付葉
    共地地租及七十五年余水枝支付葉共地地租金之和解書影本暨臺灣高等法院八十
    四年上易字第一二五號民事判決影本各一份、台灣台北地方法院八十四年度訴字
    第五八五號民事判決影本乙份、葉廷仁等二人不同意辦理基地號更正登記書面影
    本乙份、臺北市政府地政處八十六年六月五日北市地一字第八六二一五八五００
    ０號函影本乙份、土地鑑界案原告及葉共地於土地複丈圖上認定簽名影本乙份、
    地政機關登記損害賠償請求書影本乙份、八十五年建物測量成果圖（基地號勘查
    ）認章影本乙份為證。
    理  由
一、原告主張其前於七十九年取得台北市○○區○○段二小段七四地號及同小段九五
    四建號之四層樓建築之所有權，當時該土地及建物登記簿謄本上，僅記載建物座
    落基地為前開福星段二小段七四地號，八十五年十一月間原告向被告申請建物分
    割，被告要求原告申請基地勘察，被告事後在未告知及取得原告同意情形下，竟
    在地籍資料上擅自更正為建物坐落於福星段二小段六八及七四地號，並標示加註
    「本建物基地座落地號使用福星段二小段六八地號，未經基地所有權人同意」等
    文字，原告因被告登記錯誤遺漏而受有所有權及支出費用之損害共五百零四萬五
    千元（拆除費用九十二萬元、拆除後補強費用四百萬元、租金損失十二萬元及補
    償隔鄰交友中心營業損失五千元）及利息，爰依土地法第七十一規定，請求被告
    賠償五百零四萬五千元等語。被告則以原告於八十五年申請基地號更正登記當時
    己知悉該建物有使用鄰地六八地號之事實，故自八十六年辦竣更正登記至九十二
    年五月十四日請求賠償止，其請求權已罹於時效而消滅等語置辯。
二、按因登記錯誤致受損害者，由該地政機關負損害賠償責任，土地法第六十八條第
    一項定有明文，惟土地法第六十八條之規定，屬國家賠償法之性質，關於請求權
    時效，土地法並未規定，自應類推適用國家賠償法第八條規定，自請求權人知有
    損害時起，因二年間不行使而消滅；自損害發生時起，逾五年者亦同，最高法院
    九十二年度台上字第二０二八號裁判可資參照。經查，原告於七十九年七月二十
    七日向訴外人丙○○、丁○○買受系爭建物，嗣原告於八十五年十二月十六日檢
    附建物權狀影本一份、系爭六十八地號土地所有權人之訴訟代理人葉共地出具已
    收到八十四年至八十五年地租之收據影本一份、七十五年余水枝支付葉共地租金
    之和解書影本一份、本院八十四年度訴字第五八五號民事判決、台灣高等法院八
    十四年上易字第一二五號民事判決等證明文件向被告申辦基地號更正登記為福星
    段二小段六十八及七十四地號等情，業據被告提出原告聲請更正登記之文件影本
    一份在卷可稽，顯見原告於八十五年十二月十六日即已知悉系爭建物有使用鄰地
    六十八地號之事實，而原告於九十二年五月十四日向被告請求賠償，此亦有被告
    提出之地政機關登記損害賠償請求書影本一份在卷可稽，是原告於知悉受損害後
    逾二年始向被告請求賠償，其請求權已因罹於時效而消滅。
三、從而，原告據以提起本訴，請求被告應給付原告五百零四萬五千元，及自九十二
    年五月十五日起至清償日止，按年息百分之五計算之利息，即無理由，應予駁回
    ，又原告之訴既經駁回，其假執行之聲請即失所附麗，應併予駁回。
四、結論：原告之訴為無理由，依民事訴訟法第七十八條判決如主文。
中      華      民      國    九十二    年    十二    月      十五    日
                                      民事第六庭
                                         法   官  郭美杏
正本係照原本作成
如對本判決上訴，須於判決送達後廿日內向本院提出上訴狀
中      華      民      國    九十二    年    十二    月      十五    日
                                          書記官    陳如庭


司法院資訊處製作；財團法人民間司法改革基金會備份。
